【裁判字號】    92,訴,268
【裁判日期】    920925
【裁判案由】    損害賠償
【裁判全文】
臺灣基隆地方法院民事判決  九十二年度訴字第二六八號
    原      告    乙○○
    訴訟代理人    丙○○律師
    複  代理人    陳英鳳律師
    被      告    甲○○
右當事人間請求損害賠償事件，本院判決如左：
    主      文
被告應給付原告新臺幣壹佰萬元，及自民國九十二年六月二十二日起至清償日止，按
週年利率百分之五計算之利息。
訴訟費用由被告負擔。
本判決於原告以新臺幣拾萬元為被告供擔保後，得為假執行。
    事      實
甲、原告部分：
一、聲明：如主文第一項所示，並願供擔保請准宣告假執行。
二、陳述：
  一緣被告原承作原告所有坐落宜蘭縣壯圍鄉○○段六四、八八及八九地號土地耕作
    ，雙方並訂有耕地三七五租約，嗣於民國（下同）八十九年九月十日，原告因有
    意出售上開土地，乃與被告訂立不動產買賣契約，雙方約定由被告放棄上開土地
    耕作權，原告則同意給付被告新台幣（下同）三百五十五萬七千二百十八元為代
    價，其中一百萬元並於訂約時由原告以支票支付並由被告兌領完畢。
  二嗣因被告未如期交還上開土地，原告乃未交付被告剩餘款項二百五十五萬七千二
    百一十八元。嗣經被告向臺灣宜蘭地方法院起訴請求原告應給付上開剩餘款及違
    約金二百萬元，共計四百五十五萬七千二百一十八元；案經該院九十年度訴字第
    二○一號判決，以被告對上開三筆土地之耕作權，於兩造訂立不動產買賣契約時
    ，已因被告之轉租行為使其與原告間之耕地租約歸於無效，被告自無耕作權可言
    ，是被告同意放棄耕作權，乃係以不能之給付為標的，依民法第二百四十六條第
    一項前段規定，雙方所訂之不動產買賣契約無效，判決駁回被告之訴。嗣雖經被
    告上訴於台灣高等法院，亦經台灣高等法院九十一年度上字第一九○號民事判決
    以相同之理由，駁回被告之上訴而確定。
  三按無效法律行為之當事人於行為當時知其無效或可得而之者，應負回復原狀或損
    害賠償之責任，民法第一百十三條定有明文。而兩造間所訂之不動產買賣契約，
    約定被告放棄前揭三筆土地耕作權，因被告之轉租行為早已無耕作權，更無放棄
    之可能，依民法第二百四十六條第一項規定而歸於無效，則依首開規定，被告自
    應將渠自原告處所受領之一百萬元返還原告。
三、證據：提出不動產買賣契約書、臺灣宜蘭地方法院九十年度訴字第二○一號民事
    判決、臺灣高等法院九十一年度上字第一九○號民事判決等影本各一件及臺灣宜
    蘭地方法院九十年度訴字第二○一號民事判決確定證明書一件等為證。
乙、被告方面：
一、聲明：只願意返還原告四十五萬元，其餘請求不同意。
二、陳述：如果當時不能耕種就應該直接請求返還，為何原告還要跟被告訂定一個契
    約。
丙、本院依職權調取臺灣宜蘭地方法院九十年度訴字第二○一號及臺灣高等法院九十
    一年度上字第一九○號民事卷宗。
    理      由
一、按訴訟標的於確定之終局判決中經裁判者，除法律別有規定外，當事人不得就該
    法律關係更行起訴，民事訴訟法第四百條第一項定有明文。此為確定判決既判力
    之客觀範圍，惟於判決主文所判斷之訴訟標的，始可發生。但關於判決理由中之
    判斷有無拘束力之問題，學理上有所謂「爭點效」之理論，即當事人在前訴訟程
    序中以其為主要爭點而加以爭執，且法院就該爭點亦加以審理而下判斷，則在以
    該爭點為先決問題之不同的後訴訟程序中請求之審理上，當事人不許為與該判斷
    相反之主張或舉證，法院亦不得為與該判斷相反之判斷，此等效力稱為「爭點效
    」，係判決理由中所表示之判斷對後訴所生之效力，此點與既判力有相同之作用
    。實務上最高法院七十三年度台上字第四０六二號判決意旨謂：「確定判決之既
    判力，固以訴訟標的經表現於主文判斷之事項為限，判決理由並無既判力。但法
    院於判決理由中，就訴訟標的以外當事人主張之重要爭點，本於當事人辯論之結
    果，已為判斷時，其對此重要爭點所為之判斷，除有顯然違背法令之情形，或當
    事人已提出新訴訟資料，足以推翻原判斷之情形外，應解為在同一當事人就該重
    要爭點所提起之訴訟中，法院及當事人就該已經法院判斷之重要爭點法律關係，
    皆不得作相反之判斷或主張，始符民事訴訟上之誠信原則。」（最高法院八十四
    年度台上字第二五三０號判決意旨亦同），肯認確定判決理由中之判斷亦有拘束
    力，即採取爭點效之理論。本件原告請求損害賠償之訴，其重要爭點在於前案即
    台灣宜蘭地方法院九十年度訴字第二○一號民事事件已就本件兩造關於系爭土地
    耕作權之買賣契約均經當事人言詞辯論而為判決，並經臺灣高等法院九十一年度
    上字第一九○號判決確定，而以因契約無效被告應負回復原狀或損害賠償責任所
    為之請求，則前事實審所曾審理之重要爭點，即兩造關於系爭土地耕作權之買賣
    契約法律關係，於本件訴訟中是否有為爭點效之效力所及之問題，本院自得審核
    ，合先敘明。
二、本件原告主張被告原係承作原告坐落宜蘭縣壯圍鄉○○段六四、八八及八九地號
    土地耕作，雙方並訂有耕地三七五租約，嗣於八十九年九月十日原告與被告訂立
    不動產買賣契約，雙方約定由被告放棄上開土地耕作權，原告則同意給付被告三
    百五十五萬七千二百十八元為代價，且其中一百萬元並於訂約時由原告以支票支
    付被告兌領完畢；惟於兩造訂立不動產買賣契約時，系爭耕地租約已因被告轉租
    行為而歸於無效，被告自無耕作權可言，是被告同意放棄耕作權，乃係以不能之
    給付為標的，依民法第二百四十六條第一項前段規定，雙方所訂之不動產買賣契
    約無效等情，業據原告提出不動產買賣契約書影本為證，並經臺灣宜蘭地方法院
    九十年度訴字第二○一號民事事件、臺灣高等法院九十一年度上字第一九○號民
    事事件進行言詞辯論，並均審認兩造間所訂立之土地耕作權買賣契約係以不能之
    給付為標的而無效確定，此有原告提出之上開民事判決影本各一件及判決確定證
    明書一件在卷可證，並與本院依職權調取之上開卷宗核閱屬實，被告對此亦不爭
    執，揆諸前揭說明，兩造均對與本件請求損害賠償之重要爭點即前案所認定之土
    地耕作權買賣契約係以不能之給付為標的而無效乙情，均無異議，僅被告辯稱只
    願意返還四十五萬元等詞，是基於誠信原則之精神，本院自不得做相反之判斷，
    而為歧異之判決，故原告上開主張，堪信為真實。
三、復按無效法律行為之當事人，於行為當時知其無效或可得而知者，應負回復原狀
    或損害賠償責任，民法第一百十三條定有明文。又耕地三七五減租條例第十六條
    第一項、第二項既明文規定禁止轉租，並規定違法轉租無效，則兩造所訂立之土
    地耕作權買賣契約約定被告放棄前揭三筆土地耕作權，因被告之轉租行為早已無
    耕作權，更無放棄之可能，依民法第二百四十六條第一項規定而歸於無效，雙方
    自應負回復原狀之義務。從而，原告請求被告返還自原告處所受領之一百萬元，
    及自起訴狀繕本送達被告翌日即九十二年六月二十二日起至清償日止，按週年利
    率百分之五計算之利息，為有理由，應予准許。
四、原告陳明願供擔保請准宣告假執行，經核無不合，爰酌定相當之擔保金額准許之
    。
五、據上論結，本件原告之訴為有理由，依民事訴訟法第七十八條、第三百九十條第
    二項，判決如主文。
中      華      民      國    九十二    年      九      月    二十五    日
~B臺灣基隆地方法院民事庭
~B弓  法      官  林玉珮
右為正本係照原本作成。
對於本件判決如有不服，應於收受送達後廿日內向本院提出上訴書狀，上訴於台灣高
等法院，並按他造當事人之人數附具繕本。
中      華      民      國    九十二    年      九      月    二十九    日
~B    法院書記官  湯惠芳


司法院資訊處製作；財團法人民間司法改革基金會備份。
